【裁判字號】    98,易,244
【裁判日期】    980626
【裁判案由】    違反律師法等
【裁判全文】
臺灣屏東地方法院刑事判決               98年度易字第244號
公  訴  人  臺灣屏東地方法院檢察署檢察官
被      告  戊○○
上列被告因違反律師法等案件，經檢察官提起公訴（97年度偵字
第2798號、97年度偵字第7394號），本院判決如下：
    主  文
戊○○意圖為自己不法之所有，以詐術使人將本人之物交付，處
有期徒刑陸月，如易科罰金，以新臺幣壹仟元折算壹日。
    事  實
一、戊○○經由不知情之丁○○介紹，得知甲○○之父林用文欲
    對包女前夫提民、刑事訟訴後，認有機可趁，明知其未曾擔
    任過司法官，且未取得律師資格，依法不得辦理訴訟事件，
    竟基於意圖為自己不法所有及營利之犯意，於民國96年12月
    間向甲○○佯稱曾擔任過法官、檢察官，可義務幫忙代撰民
    、刑事訴訟狀紙，甲○○即委託戊○○代撰民、刑事訴訟狀
    紙，戊○○撰狀完成後復向甲○○佯稱需支付新台幣（下同
    ）35,000元之撰狀費予其合作律師，致甲○○誤信戊○○具
    司法官資歷且與其他律師合作而陷於錯誤，應允支付費用，
    戊○○乃於97年1 月9 日11時30分許，在屏東縣屏東市屏東
    火車站前，將其以甲○○、林用文之名義所撰寫之民事起訴
    狀、刑事告訴狀交予甲○○，並將其事先擬好記載「甲○○
    同意支付成法老師（即戊○○）及合作之律師，為甲○○幫
    其父親林用文所作台灣屏東地方法院檢察署刑事；及台灣屏
    東地方法院民事均第一審全部之純粹撰寫狀紙費用，共計新
    台幣參萬伍仟元（原價為柒萬元，因成法老師熱心義務協助
    而減半），至於費用則請成法老師代收。」之同意書交由甲○○簽名、用印，戊○○復於同日陪同甲○○至本院及臺灣
    屏東地方法院檢察署遞送上開民事起訴狀、刑事告訴狀，而
    辦理訴訟事件，甲○○則於該日18時許，在位於屏東縣屏東
    市○○路上之85度C 咖啡店內，將35,000元交予戊○○。嗣
    甲○○發覺受騙報警處理而循線查獲，戊○○乃透過丁○○
    將35,000元返還甲○○。
二、案經甲○○訴由屏東縣政府警察局移送臺灣屏東地方法院檢
    察署檢察官偵查起訴。
    理  由
一、證據能力部分：
  (一)按被告以外之人於偵查中向檢察官所為之陳述，除顯有不可
    信之情況外，得為證據，刑事訴訟法第159 條之1 第2 項定
    有明文，證人甲○○、丁○○、乙○○、丙○○於檢察官偵
    查中經具結所為之證述，雖屬傳聞證據，惟現階段刑事訴訟
    法規定，檢察官代表國家偵查犯罪、實施公訴，依法有訊問
    被告、證人及鑑定人之權，實務運作時，檢察官於偵查中向
    被告以外之人所取得之陳述，原則上均能遵守法律規定，不
    致違法取供，其可信度極高，且被告戊○○並未提出有何顯
    不可信之情形，是上開證人於偵查中之證言，自得為證據。
    又證人甲○○、丁○○、乙○○、丙○○於司法警察調查時
    之陳述，其性質對被告而言屬傳聞證據，且查無符合刑事訴
    訟法第159 條之1 至之4 之情形，惟渠等所為之上開陳述，
    業經本院於審判程序時予以提示並告以要旨，且各經檢察官
    、被告表示意見，當事人已知上述筆錄乃傳聞證據，均未於
    言詞辯論終結前對該筆錄內容異議，本院審酌該陳述作成之
    情況，未見有何不適當之情形，故上開證人於警詢時之陳述
    ，依刑事訴訟法第159 條之5 之規定，得為證據。
  (二)次按證人已經具結合法訊問後又再行傳喚者，其前後應訊作
    證之內容及各項條件等，並非盡然相同，偵查或審判中自應
    逐次查明證人是否有得拒絕證言或不得命其具結等情形，而
    分別命其具結或不命其具結；又命證人具結係為擔保證人供
    述之真實性，證人之證言極易因時間之經過等各項因素之改
    變等，致前後不盡一致，自應於每次訊問前或訊問後踐行命
    證人具結之程序，使證人能警惕其所為供述已受法律上之拘
    束而不敢為虛偽之陳述，俾使偵查及審判機關能藉以發現事
    實之真相。從而刑事訴訟法第一百八十八條所稱：具結應於
    訊問前為之，但應否具結有疑義者，得命於訊問後為之，自
    係指於不同期日訊問證人均應逐次命其具結而言（最高法院
    96年度台上字第6320號判決意旨參照），查證人甲○○、丁○○於偵查中陳述時雖曾經具結，惟證人甲○○嗣於97年9
    月24日、同年10月22日、98年2 月25日；證人丁○○嗣於97
    年10月22日經檢察官訊問前、後均未經具結，且渠等無依法
    不得令具結之情形，是渠等於偵查中未經具結之陳述，不得
    作為證據。
  (三)被告雖一再指稱檢察官訊問前未告知其刑事訴訟法第95條之
    權利，且係以強暴、脅迫之恐嚇言語及行為取得其自白，故
    不利之自白無證據能力，且依毒樹果實理論，卷內所有民事
    、刑事訴訟狀紙、同意書、簡訊影像照片、通聯調閱查詢單
    等亦無證據能力，並聲請勘驗偵訊錄音光碟云云。惟按所謂
    自白係指被告就犯罪事實全部或一部承認自己刑事責任所為
    之陳述，查被告自始至終均否認有為違反律師法及詐欺取財
    之犯行，難認其曾為任何自白，被告既未於偵查中自白，顯
    無勘驗偵訊錄音光碟之必要。又學理上所謂毒樹果實理論，
    乃指先前違法取得之證據，有如毒樹，本於此而再行取得之
    證據，即同毒果，為嚴格抑止違法偵查作為，原則上絕對排
    除其證據能力，係英美法制理念，我國並未引用（最高法院
    96年度台上字第4177號判決意旨參照），查被告既未自白，
    即無違法取得被告自白之情形，且卷內所有民事、刑事訴訟
    狀紙、同意書、簡訊影像照片、通聯調閱查詢單等均非出於
    被告自白而取得，自與毒樹果實理論無涉，被告所指均有誤
    會。
二、訊據被告戊○○固坦承受甲○○之委託撰寫民事起訴狀、刑
    事告訴狀，並陪同甲○○至本院及臺灣屏東地方法院檢察署
    遞狀，及自甲○○處收取35,000元之事實，惟矢口否認有為
    違反律師法及詐欺取財犯行，辯稱：伊沒有向甲○○自稱曾
    擔任法官、檢察官、律師，伊是義務幫甲○○撰狀，35,000
    元係日後為甲○○請律師撰狀之預收款云云，經查：
  (一)上揭事實，業據證人甲○○於本院審理時結證稱：是透過丁○○認識被告的，當時有事情需要幫忙，因為伊父親和伊前
    夫的案件，丁○○說被告可以幫忙寫狀紙，她說被告是高雄
    地方法院檢察官，丁○○有事先告訴伊被告背景，且事後被
    告也有當面告訴伊說他是高雄地方法院檢察官，因為檢察官
    不可以在外面教課，所以被告才以「成法」這個名義在外面
    教書，被告自稱是檢察官時，當場乙○○及丁○○都有聽到
    ，當時渠等在高雄與被告會面，被告說狀紙可以自己去寫，
    他說他要幫忙寫，伊想既然是姐姐介紹就可以信任，乙○○
    有當場聽到要寫狀紙的事情，寫狀紙之前被告說是義務幫忙
    ，但是伊當時有想要包紅包給被告，伊也有問被告寫狀紙費
    用要多少錢，被告說不用，他義務幫忙，之後給被告35,000
    元是因為被告準備好民、刑事狀紙，他和伊約好在火車站碰
    面，事先被告有告訴伊他的部分不收錢，但是因為他和別人
    合開律師事務所，需要收其他合夥人的費用，被告沒有提到
    他的律師事務所的名稱及合夥人的名字，丙○○知道伊有簽
    同意書，當天下午6 點，在大連路及瑞光路的85度C ，伊付
    35,000元給被告，被告拿同意書出來時就已經把內容寫好要
    給伊簽名，被告說35,000元是他合夥的律師要的錢，被告說
    民、刑事的訴狀是他整理的，被告除了幫伊整理訴狀之外，
    就伊父親的官司沒有幫忙何事，被告和伊一起去遞狀，被告
    當時說他是檢察官，但是他說的法院伊不清楚，伊也搞不清
    楚高雄地方法院及高等法院有何不同，那時被告沒有告訴伊
    寫狀紙那次不用錢，及35,000元是將來要給合作律師或代書
    寫狀紙的錢，伊怎麼知道35,000元被告要給誰，被告只告訴
    伊說要給他的合夥人，當時被告說另有合作律師要收費，所
    以伊才給錢，當時同意書上面有寫錢是要給合作律師的，如
    果被告不是律師，也沒有合作律師，伊不會付這些費用，伊
    提告時還是認為被告是檢察官，因為被告說謝長廷及陳菊的
    案件都是他審理的，直到報警之後才知道被告不具檢察官的
    身份，會找被告寫狀紙，是因為被告自稱檢察官，所以伊相
    信被告，同意書簽名前伊並沒有仔細看，因為當時時間很趕
    ，但是被告有口頭告訴伊35,000元是其他合夥人要收的費用
    等語（見本院卷第113~116 頁），核與其於警詢時、偵查中
    所證被告向其自稱係司法官、一開始言明不收費，迨完成訴
    狀後向其表示合作律師需收取35,000元之費用，其乃收受被
    告所撰寫之訴狀且支付35,000元等情相符，並與證人乙○○
    於警詢時、偵查中及本院審理時證稱：曾與甲○○、丁○○
    及被告在高雄市會面，席間被告自稱係法官、檢察官等語（
    分別見警卷第16頁、97年度偵字第2798號卷第18頁、本院卷
    第117 頁）；證人丁○○於偵查中及本院審理時分別證稱：
    與甲○○、乙○○、被告在高雄市會面時，被告自稱當過法
    官、被告曾於課堂自稱係法官等語（分別見同上偵卷第61頁
    、本院卷第119 頁）；證人丙○○於警詢時、偵查中及本院
    審理時證稱：曾陪同甲○○至屏東火車站與被告會面，甲○○為了付狀紙費將機車賣掉、有簽同意書，甲○○說被告以
    前當法官等語（分別見警卷第11頁、同上偵卷第17頁、本院
    卷第111 、112 頁）一致，復有被告撰寫之民事起訴狀、刑
    事告訴狀（分別有本院及臺灣屏東地方法院檢察署之收文章
    ）在卷足憑，又被告係國立成功大學工業管理科學系畢業，
    未有律師資格、且未曾擔任法官、檢察官等情，亦據被告陳
    明在卷，並有該校97年5 月23日成大教字第0970002977號函
    可稽（見同上偵卷第42頁），顯見證人甲○○所證非虛，應
    堪採信，足認被告確曾向甲○○施詐術而佯稱曾擔任過司法
    官，及合作律師需收取35,000元之撰狀費，則被告既自行收
    取35,000元之撰狀費，自可認定其基於意圖為自己不法所有
    及營利之犯意辦理訴訟事件。被告又辯稱其僅撰寫狀紙不屬
    辦理訴訟事件云云，惟按訴訟行為，乃當事人在訴訟中所為
    之法律行為，其中所為攻擊防禦行為攸關當事人權益至鉅，
    而代理當事人為該項訴訟行為，自以具有相當法律專業知識
    之律師為適宜，此觀律師法第1 條規定律師以保障人權，實
    現社會正義及促進民主法治為使命，並承前項使命誠實執行
    職務，維護社會秩序及改善法律制度；及第2 條規定律師應
    砥礪品德、維護信譽、遵守律師倫理規範、精研法令及法律
    事務；並參以同法第3 條、第4 條就律師資格取得之積極、
    消極資格等規定自明，是以非律師代理當事人為訴訟行為，
    足以嚴重破壞司法信譽、損壞司法形象，乃同法第48條第1
    項另設有處罰規定。被告既未具有律師資格，竟為人撰寫前
    揭訴訟書狀，收取費用營利，自已觸犯該項規定。
  (二)被告雖另辯稱35,000元係日後為甲○○請律師撰狀之預收款
    云云，惟觀諸卷附被告擬具之同意書（見警卷第37頁），其
    上所載甲○○支付35,000元之對象係被告及「合作之律師」
    ，並由被告代收；支付原因則為撰寫狀紙費用，以該同意書
    之文意衡之，甲○○支付予被告之35,000元即為被告撰狀之
    對價，該同意書顯無表明甲○○所支付之35,000元係被告預
    收以待日後為甲○○委任律師之意。況被告曾於案發後之97
    年2 月15日、同年3 月17日，寄送存證信函予甲○○，該2
    件由被告親撰之存證信函（見警卷第18、19頁）上分別載明
    「... 迫令返還已拿給『合作律師』之費用...，『律師』
    也將35,000寄放敝人」、「限妳在10日內，依一個月前傳簡
    訊給妳，將『合作律師』託我拿給妳... （之）狀紙... 寄
    還我，我會即速電匯或到法院提存所35,000元還妳」等文字
    ，顯見被告寄送存證信函予甲○○時仍表明確有「合作律師
    」，且甲○○所支付之35,000元已交予「合作律師」，亦足
    證證人甲○○上開所證與事實相符，被告並自承無任何合作
    律師，顯見其確係向甲○○施用詐術，是被告所辯均係事後
    卸責之詞，不足採信，本件事證明確，被告犯行洵堪認定。
  (三)至告訴人、證人之陳述有部分前後不符，或相互間有所歧異
    時，究以何者為可採，法院原得本其自由心證予以斟酌，非
    謂一有不符或矛盾，即應認其全部均為不可採信，苟其基本
    事實之陳述，若果與真實性無礙時，則仍非不得予以採信（
    最高法院92年度台上字第1961號判決意旨參照），查證人甲○○於本院審理時雖證稱被告自稱係高雄地方法院檢察官，
    及其係在屏東火車站簽同意書當天始知要付35,000元云云，
    核與其於偵查中證稱被告自稱係高等法院的司法官、高院法
    官等語；其於警詢時證稱遞狀前2 天被告曾打電話說其在外
    面有和律師合開律師事務所，代寫狀紙全部的費用是7 萬元
    ，其部分不用收，只收取律師的部分費用35,000元就好等語
    不符，惟被告曾於課堂上、與甲○○、乙○○、丁○○在高
    雄市會面時自稱擔任法官、檢察官，甲○○曾向丙○○陳稱
    被告自稱當過法官等情，業據證人丁○○、乙○○、丙○○
    證述明確，已如上述，顯見被告確曾自稱擔任過法官、檢察
    官，而證人甲○○就被告究自稱曾在何單位擔任法官或檢察
    官之所述雖有所不一，然此正足以顯現甲○○就此部分之常
    識有所欠缺，始為被告趁虛而入，又證人甲○○於警詢時之
    上開證述核與證人丙○○於偵查中及本院審理時所證相符，
    是證人甲○○應係在簽同意書前即已知需支付35,000元之撰
    狀費，則其此部分於本院所證自與事實不符，惟證人甲○○
    就被告向其佯稱曾任司法官，及合作律師需收取35,000元之
    撰狀費等之所述，前後均屬一致，並與證人丁○○、乙○○
    、丙○○所證及卷附之同意書、存證信函相符，是證人甲○○就被告施詐術過程之重要事項既能為一致之陳述，顯可憑
    信，本院因認無從僅以證人甲○○就被告自稱曾任之職務，
    及其知悉需支付費用時間之所述有所不一，即遽認證人甲○○之證詞均不足採，併此敘明。
三、按為訴訟人撰作書狀，即為律師職務之執行（司法院院字第
    2204號解釋參照），被告戊○○未取得律師資格即代甲○○
    、林用文撰寫書狀，自屬辦理訴訟事件之行為；又被告未曾
    擔任過司法官，竟向甲○○佯稱曾擔任過法官、檢察官，且
    需支付35,000元之撰狀費予其合作律師，致甲○○陷於錯誤
    而付款，是核被告所為係犯律師法第48條第1 項之非律師意
    圖營利辦理訴訟事件罪、刑法第339 條第1 項之詐欺取財罪
    。被告係以一行為，而觸犯上開數罪名，為想像競合犯，應
    從一重之刑法第339 條第1 項之詐欺取財罪處斷。爰審酌被
    告利用他人臨訟無助之機會誆騙被害人，且犯罪後空言狡飾
    態度不佳，惟所詐得之金錢已全數返還被害人，所生損害尚
    屬輕微，及其犯罪之動機、目的、手段等一切情狀，量處如
    主文所示之刑，並諭知易科罰金之折算標準，以資懲儆。
據上論斷，應依刑事訴訟法第299 條第1 項前段，律師法第48條
第1 項，刑法第11條、第339 條第1 項、第55條、第41條第1 項
前段，刑法施行法第1 條之1 ，判決如主文。
本案經檢察官廖華君到庭執行職務。
中    華    民    國    98    年    6     月    26    日
                  刑事第五庭    審判長法  官  石家禎
                                      法  官  程士傑
                                      法  官  林家聖
以上正本證明與原本無異。
如不服本判決應於收受判決後10日內向本院提出上訴書狀，並應
敘述具體理由；其未敘述上訴理由者，應於上訴期間屆滿後20日
內向本院補提理由書（均須按他造當事人之人數附繕本）「切勿
逕送上級法院」。
中    華    民    國    98    年    6     月    26    日
                                      書記官  陳蓉柔
附錄本判決論罪科刑法條全文：
律師法第48條第1項
未取得律師資格，意圖營利而辦理訴訟事件者，除依法令執行業
務者外，處1 年以下有期徒刑，得併科新台幣3 萬元以上15萬元
以下罰金。
刑法第339條第1項
意圖為自己或第三人不法之所有，以詐術使人將本人或第三人之
物交付者，處5 年以下有期徒刑、拘役或科或併科1 千元以下罰
金。


司法院資訊處製作；財團法人民間司法改革基金會備份。
